【裁判字號】    99,易,120
【裁判日期】    991222
【裁判案由】    妨害名譽等
【裁判全文】
臺灣臺北地方法院刑事判決               99年度易字第120號
公  訴  人  臺灣臺北地方法院檢察署檢察官
被      告  江宏府
            陳惠妙
            江芸珊
上三人共同
選任辯護人  張洪昌律師
上列被告等因妨害名譽等案件，經檢察官提起公訴（98年度偵續
三字第8號），本院判決如下：
    主  文
江宏府共同犯恐嚇危害安全罪，處拘役參拾日，如易科罰金，以
新臺幣壹仟元折算壹日，減為拘役拾伍日，如易科罰金，以新臺
幣壹仟元折算壹日。
陳惠妙犯公然侮辱罪，處拘役貳拾日，如易科罰金，以新臺幣壹
仟元折算壹日，減為拘役拾日，如易科罰金，以新臺幣壹仟元折
算壹日；又共同犯恐嚇危害安全罪，處拘役參拾日，如易科罰金
，以新臺幣壹仟元折算壹日，減為拘役拾伍日，如易科罰金，以
新臺幣壹仟元折算壹日。又共同犯傷害罪，處拘役拾日，如易科
罰金，以新臺幣壹仟元折算壹日，減為拘役伍日，如易科罰金，
以新臺幣壹仟元折算壹日，應執行拘役貳拾伍日，如易科罰金，
以新臺幣壹仟元折算壹日。
江芸珊共同犯傷害罪，處拘役拾日，如易科罰金，以新臺幣壹仟
元折算壹日，減為拘役伍日，如易科罰金，以新臺幣壹仟元折算
壹日。
江宏府其餘被訴部分無罪。
    事  實
一、江宏府、陳惠妙為夫妻，江芸珊為其女，江宏府、陳惠妙、
    江芸珊等3人與劉盈嫻（原名劉素美）為臺北市○○區○○
    街147巷5號（下稱系爭大樓）4樓同層公寓之鄰居。(一)陳惠
    妙於民國95年10月21日上午10時許，在其系爭大樓4樓之2住
    處門外因細故與劉盈嫻發生爭執，陳惠妙竟基於妨害名譽之
    犯意，在其住處門外走道公然指摘劉盈嫻「偷客兄」、「惡
    鄰居」等語，毀損劉盈嫻之名譽。(二)江宏府、陳惠妙於96年
    3月29日晚間10時（起訴書誤載為8時）許，因細故與劉盈嫻
    發生爭執，竟基於妨害名譽及恐嚇之犯意聯絡，由江宏府以
    腳踹劉盈嫻住家鐵門，並恫嚇、辱罵在鐵門內之劉盈嫻：「
    出來啦！出來講幹你娘雞巴」、「有能耐出來啦，幹你娘婊
    子」等語；陳惠妙則拍打劉盈嫻住處大門，並高聲以台語辱
    罵：「懊查某」、「瘋女人」、「沒尪心理變態」及以「欠
    人修理」等語恫嚇告訴人；(三)嗣經警至現場排處糾紛時，陳
    惠妙、江芸珊見劉盈嫻手持錄音機錄音欲對其辱罵過程蒐證
    而不滿，竟基於傷害人身體之犯意聯絡，上前共同徒手抓打
    劉盈嫻，致劉盈嫻左手背受有1×0.1公分、0.2×0.2公分、
    0.1 ×0.1公分大小之3處擦傷之傷害。
二、案經劉盈嫻告訴臺北市政府警察局萬華分局報告臺灣臺北地
    方法院檢察署檢察官偵查起訴。
    理  由
壹、程序部分
    被告以外之人於偵查中向檢察官所為之陳述，除顯有不可信
    之情況者外，得為證據，刑事訴訟法第159條之1第2項定有
    明文，考其立法意旨，係以刑事訴訟法規定檢察官代表國家
    偵查犯罪、實施公訴，依法其有訊問被告、證人及鑑定人之
    職權，證人、鑑定人且須具結，而實務運作時，偵查中檢察
    官向被告以外之人所取得之陳述，原則上均能遵守法律規定
    ，不致違法取供，其可信性極高之故。又詰問權係指訴訟上
    當事人有在審判庭盤問證人，以求發現真實，辨明供述證據
    真偽之權利，其於現行刑事訴訟制度之設計，以刑事訴訟法
    第166條以下規定之交互詰問為實踐，屬於人證調查證據程
    序之一環；與證據能力係指符合法律所規定之證據適格，而
    得成為證明犯罪事實存在與否之證據適格，性質上並非相同
    。偵查中檢察官為蒐集被告犯罪證據，訊問證人旨在確認被
    告嫌疑之有無及內容，與審判期日透過當事人之攻防，調查
    證人以認定事實之性質及目的有別。刑事訴訟法第248條第1
    項前段雖規定：「如被告在場者，被告得親自詰問」，但事
    實上難期被告於偵查中必有行使詰問權之機會，且該條亦未
    明文規定必須使被告在場，始得訊問證人。而同條第2項前
    段雖另規定：「預料證人、鑑定人於審判時不能訊問者，應
    命被告在場」，惟但書復規定，「但恐證人、鑑定人於被告
    前不能自由陳述者，不在此限」，故現行法並未強行規定檢
    察官必須待被告在場，始得訊問證人、鑑定人，自不發生在
    偵查中應行交互詰問之問題。此項未經被告詰問之被告以外
    之人於偵查中向檢察官所為之陳述，依刑事訴訟法第159條
    之1第2項之規定，除顯有不可信之情況者外，即得為證據，
    是得為證據之被告以外之人於偵查中所為之陳述，因其陳述
    未經被告詰問，應認屬於未經合法調查之證據，並非無證據
    能力，而禁止證據之使用。然為保障被告之反對詰問權，並
    與現行法對傳聞例外所建構之證據容許範圍求其平衡，證人
    在偵查中雖未經被告之詰問，倘被告於審判中已經對該證人
    當庭及先前之陳述進行詰問，即已賦予被告對該證人詰問之
    機會，則該證人於偵查中之陳述即屬完足調查之證據，而得
    作為判斷之依據。惟是否行使詰問權，屬被告之自由，倘被
    告於審判中捨棄詰問權，或證人客觀上有不能受詰問之情形
    ，自無不當剝奪被告詰問權行使之可言，最高法院著有97年
    度台上字第1253、1312、1859、5248、5347號判決意旨可參
    。據此，證人劉盈嫻於偵查中以證人身分經具結之陳述，依
    上說明，本屬有證據能力之傳聞證據，雖未經被告於偵查程
    序為詰問，然本院於審判期日調查證據完畢時，尚詢問：「
    尚有何證據請求調查？」被告及其辯護人均答稱：「沒有」
    （見本院卷二第94頁），顯已認無傳喚證人劉盈嫻調查詰問
    之必要，是本院於審判期日依法定程序提示證人劉盈嫻之偵
    訊筆錄，並告以要旨，而為合法調查後，證人劉盈嫻於檢察
    官訊問時之證言應有證據能力。
貳、有罪部分：
一、訊據被告江宏府、陳惠妙固不否認有於前揭時、地對告訴人
    劉盈嫻為上開侮辱之言語，然均辯稱沒有恐嚇之意思；被告
    陳惠妙、江芸珊並均矢口否認上揭傷害犯行，被告陳惠妙辯
    稱：伊當日沒有傷害告訴人，被告江芸珊則辯稱：當日我與
    朋友在外聚餐未在現場等語。經查：
  (一)上開事實欄一、(一)所述之犯行，業據被告陳惠妙於本院審理
    時供承不諱（本院99年11月19日審判筆錄、被告99年10月25
    日答辯狀即本院卷二第39頁參照），核與證人即告訴人劉盈
    嫻供述之情節大致相符，佐以事發當時在場之被告江宏府及
    鄰居左太和於偵查中亦均稱：當時告訴人與被告陳惠妙發生
    激烈口角爭執，江宏府從屋內出來及一直勸陳惠妙進屋內，
    制止其繼續與告訴人爭吵等語（96年他字第4272號卷第16-1
    7頁、96年度偵續字第852號卷第50-51頁），可認被告陳惠
    妙確有在上開時、地辱罵告訴人，應認被告任意性自白與事
    實相符，堪以採信。
  (二)就上開事實欄一、(二)部分犯行，被告江宏府、陳惠妙雖坦承
    因一時衝動才會口出穢言侮辱告訴人，然辯稱沒有要恐嚇告
    訴人之意思云云。然按刑法第305條之恐嚇危害安全罪，其
    構成要件，於行為人之主觀意圖上，只要行為人對於惡害之
    內容具有認識即得謂有恐嚇之故意，至行為人對於惡害實際
    發生之可能性，有無實現惡害之意思及其最終之目的或動機
    何在，均在所不問。查，本案案發當時告訴人係在住處鐵門
    內與被告等人發生口角，而被告江宏府辱罵告訴人「出來啦
    ！出來講幹你娘雞巴」、「有能耐出來啦，幹你娘婊子」及
    被告惠妙辱罵告訴人：「欠人修理」等話語之同時，尚分別
    以手腳多次用力踢打、拉扯告訴人住處大門，此有本院於99
    年7月7日就現場錄音帶所為之勘驗筆錄乙份在卷可稽（本院
    卷一第72-81頁），是其等上揭一連串之言詞及行為，在客
    觀上已足使一般人認為被告2人有可能對告訴人為生命、身
    體傷害行為，並足以令人心生畏怖，認對方將有加害生命、
    身體意思之聯想。是被告江宏府、陳惠妙前開所辯，顯均屬
    事後卸責之詞，不足採信。
  (三)就上開事實一、(三)部分，被告陳惠妙、江芸珊雖均否認有何
    傷害告訴人之犯行，然渠等於事發當時確為阻止告訴人持錄
    音機錄音，而向前抓傷告訴人之手背乙情，業據告訴人於偵
    查中具結證述綦詳（見96年偵字第25610號卷第52頁），核
    與卷附告訴人之聯合醫院和平院區診斷證明書（96年他字第
    9065號卷第3頁）上所載之傷勢「左手背擦傷1×0.1公分，
    0.2 ×0.2公分，0.1×0.1公分」及告訴人提出之受傷照片
    亦顯示其左手背上有3處小擦傷等情相符，且依前述案發當
    時之現場錄音譯文所示：「丙（即江芸珊）：妳不要再錄了
    ！在場一名男子（即警員）：你管人家要不要錄，那是她的
    自由。乙（即陳惠妙）：她就是有些行為故意使人家很氣，
    就故意讓人家很氣。丙：她就這樣一直鬧，這樣是一種折磨
    ，（接著從錄音機傳出的聲音研判，錄音機有被搶的跡象。
    ）在場另一名男子：你這樣就不對了喔！」接著錄音即告中
    止乙情，堪認告訴人證述案發當時因其手持錄音機對被告等
    錄音，被告陳惠妙、江芸珊即速度很快抓過來，後來就發現
    手尚有傷痕乙節，應堪採信。被告江芸珊雖辯稱，案發當日
    晚上伊在外用餐，至接近10點時始返回上開住處，故起訴書
    所載之事發當晚8時許伊不在現場云云。然查，依被告江云
    珊之輔佐人江時函陳稱：當時伊跟被告江芸珊在十點多一起
    回家，出了電梯之後，經過告訴人家，告訴人站在自家鐵門
    後面又吼又叫要挑釁伊，並以錄音機錄音，伊與江芸珊發出
    驚嚇聲，陳惠妙聽到就出來看，而與告訴人發生爭執，當時
    雙方都各自站在自家鐵門內，江宏府來制止，有拉陳惠妙進
    屋內，當時聲音比較大，管理員李正雄上來，伊有請他叫警
    察來處理，警察跟替代役來了，告訴人才打開鐵門，警察來
    之後雙方的爭吵就緩和很多。當天實際發生事件的時間是10
    點多等語（見本院99年11月19日審判筆錄），復依前述錄音
    譯文所示，事發當晚係由告訴人與被告江宏府、陳惠妙發生
    爭執後，員警至現場處理糾紛時因告訴人持續錄音，經被告
    陳惠妙、江芸珊制止，經員警告知不要管告訴人是否在錄音
    未果，被告陳惠妙、江芸珊遂衝向前抓傷告訴人手背乙情，
    可知本件告訴人與被告等之衝突均係在被告江云珊用餐結束
    返回住處後始發生，是被告江云珊辯稱事發當時伊不在現場
    云云，自非可採。再者，依案發當日受理報案之臺北市政府
    警察局萬華分局漢中街派出所查詢結果，該所96年3月29日
    晚間7時至9時並無派員至漢中街處理糾紛之紀錄，但同日晚
    間9時至11時，則有該所員警林永裕至漢中街147巷處理糾紛
    之紀錄，然紀錄上無記載處理糾紛之內容，而員警林永裕亦
    表示其至現場後告訴人說要自己蒐證，自己會再提出告訴，
    故其勤務紀錄僅簡略記載有至該處排解糾紛等語，有臺灣臺
    北地方法院檢察署公務電話紀錄2份在卷可稽（見96年度偵
    字第25610號卷第74-75頁），是本院綜合以上各情，認本件
    被告3人與告訴人發生衝突之時間應為96年3月29日晚間10時
    許，檢察官於起訴書記載本案雙方發生衝突之時間為晚間8
    時許，容有誤會，應予更正，亦併此敘明之。
  (四)綜上所述，本案事證均已明確，被告江宏府、陳惠妙關於公
    然侮辱劉盈嫻之任意性自白，查與事實相符，惟被告江宏府
    、陳惠妙關於恐嚇劉盈嫻之部分暨被告陳惠妙、江芸珊關於
    傷害劉盈嫻之部分之所辯，均非可採，其等各該犯行均堪以
    認定，自均應依法論科。
二、被告陳惠妙於95年10月21日在上開住處門外走道之不特定人
    得以共見共聞之狀態下，以「偷客兄」、「惡鄰居」等語辱
    罵告訴人，對告訴人為輕蔑表示，足使告訴人精神、心理感
    到難堪，是核被告陳惠妙就犯罪事實一、(一)部分所為，係犯
    刑法第309條第1項之公然侮辱罪；被告江宏府、陳惠妙於96
    年3月29日因與告訴人發生爭執，江宏府以腳踹告訴人住家
    鐵門並以：「出來啦！出來講幹你娘雞巴」、「有能耐出來
    啦，幹你娘婊子」；陳惠妙拍打告訴人住處大門並接續以：
    「懊查某」、「瘋女人」、「沒尪心理變態」等語辱罵告訴
    人，對告訴人為輕蔑表示，足使告訴人精神、心理感到難堪
    ，而其2人以手腳拍、踢打告訴任住處鐵門及所稱「有能耐
    出來啦」、「欠人修理」等語，依一般社會客觀經驗，亦足
    生危害於告訴人身體安全，使告訴人心生畏懼。是核被告江
    宏府、陳惠妙2人就犯罪事實一、(二)部分所為，均係犯刑法
    第刑法第305條恐嚇危害安全罪及同法第309條第1項之公然
    侮辱罪。另被告陳惠妙、江云珊就犯罪事實一、(三)部分所為
    ，均係犯刑法第277條第1項之傷害罪。被告江宏府、陳惠妙
    就犯罪事實一、(二)部分之犯行，及被告陳惠妙、江云珊就犯
    罪事實一、(三)之犯行，均有犯意聯絡及行為分擔，均應依刑
    法第28條規定論以共同正犯。又被告江宏府、陳惠妙就犯罪
    事實一、(二)所述以粗鄙言語辱罵告訴人，同時向告訴人為前
    開恫嚇之言詞及舉止，均係一行為同時觸犯恐嚇危害安全與
    公然侮辱二罪，為想像競合犯，依刑法第55條之規定，應從
    一重之恐嚇危害安全罪處斷。另被告陳惠妙所犯上開公然侮
    辱罪、恐嚇危害安全罪、傷害罪3罪，犯意個別，罪名分殊
    ，自應分論併罰。爰審酌被告3人因細故與鄰居即告訴人發
    生爭執而心生不滿，不思以理性有禮之方式處理，反出言辱
    罵、恐嚇或出手傷害告訴人，造成告訴人心生畏懼不安，且
    缺乏尊重他人名譽之法治觀念，所為實非可取，被告陳惠妙
    、江芸珊犯後矢口否認傷害犯行，被告江宏府、陳惠妙雖坦
    承公然侮辱犯行，但仍否認恐嚇犯行，態度均非良好，惟終
    究所犯情節均屬輕微，造成對方之傷害亦非嚴重，且念其3
    人並無經有罪論處前科，素行尚可，有臺灣高等法院被告前
    案紀錄表1份存卷可參，暨其等各自之素行、生活狀況、犯
    罪之動機、目的、手段、迄今未能與對方達成和解等一切情
    狀，分別量處如主文各項所示之刑，並諭知易科罰金之折算
    標準。
三、再查，中華民國96年罪犯減刑條例於95年7月4日公布，於96
    年7月16日施行。按犯罪在中華民國96年4月24日以前者，除
    中華民國96年罪犯減刑條例另有規定外，依下列規定減刑：
    ……有期徒刑、拘役或罰金，減其刑期或金額2分之1；犯最
    重本刑為5年以下有期徒刑之刑之罪，依本條例規定減為6月
    以下有期徒刑、拘役者，應於減刑裁判時，併諭知易科罰金
    折算之標準；又依本條例應減刑之罪，未經判決確定者，於
    裁判時，減其宣告刑，並應於判決主文同時諭知其宣告刑及
    減得之刑，中華民國96年罪犯減刑條例第2條第1項第3款、
    第9條、第7條第1項、第2項分別定有明文。查被告3人係先
    後於95年10月20日、96年3月29日犯本件妨害名譽、恐嚇危
    害安全、傷害等犯行，迄未判決確定，爰依上開條例規定，
    就被告3人所犯之罪，依法分別減輕其宣告刑二分之一，並
    依刑法第41條第1項前段規定，諭知易科罰金之折算標準，
    並就被告陳惠妙所犯公然侮辱罪、恐嚇危害安全罪及傷害罪
    3罪減得之刑，定其應執行之刑並諭知易科罰金之折算標準
    。
參、無罪部分
一、公訴意旨另以：被告江宏府及其妻陳惠妙於民國95年10月21
    日上午10時許，在系爭大樓4樓之2住處門外因細故與告訴人
    劉盈嫻發生爭執，被告江宏府竟基於恐嚇之犯意，對告訴人
    恫稱：「怎樣，你想打架是嗎？好膽奏你來」等語，致告訴
    人心生畏懼，因認被告江宏府涉有刑法第305條之恐嚇危害
    安全罪罪嫌云云。
二、按犯罪事實應依證據認定之，無證據不得認定犯罪事實，被
    告之自白不得作為有罪判決之唯一證據，刑事訴訟法第154
    條第2項、第156條第2項分有明文。而檢察官就起訴犯罪事
    實，應負提出證據及說服之實質舉證責任，倘所提證據不足
    積極證明被告有罪，基於無罪推定原則，自應諭知無罪判決
    。又告訴人之告訴，係以使被告受刑事追訴為目的，其指訴
    是否與事實相符，仍應調查其他證據，以資審認，必被害人
    所述被害情形，無瑕疵可擊，且就其他方面調查，又與事實
    相符，始足據為有罪判決之基礎。而認定不利於被告之事實
    ，須依積極證據，苟積極證據不足為不利於被告事實之認定
    時，即應為有利於被告之認定，更不必有何有利證據（最高
    法院92年台上字第128號判例、30年上字第816號判例、81年
    度台上字第3539號判決、83年度台上字第5334號判決參照）
    。
三、本件公訴人認被告江宏府涉有上開恐嚇危害安全罪嫌，無非
    係以告訴人劉盈嫻於警詢中之指訴為其主要論罪依據。訊據
    被告江宏府固坦承有於上揭時、地與告訴人發生爭執之事實
    ，然堅決否認涉有上開恐嚇危害安全犯行，辯稱：95年10月
    21日那天聽到外面很吵，出來看到陳惠妙與劉盈嫻在爭吵，
    我就拉陳惠妙進去，我沒有罵劉盈嫻等語。經查：證人即事
    發時亦在現場之鄰居左太和於偵查中結證稱：「我父親的房
    子在漢中街147巷5號4樓，在江宏府的旁邊，案發當天我去
    找江先生，因為我的房子要出售，去看房子的人都覺得環境
    有點骯髒，我就去跟江先生商量，請他清掃一下，情形大概
    是這樣。」、「（95年10月21日上午10時許，告訴人與被告
    是否有在臺北市○○街147巷5號4樓之通道間發生爭執?）告
    訴人後來出來，就跟江先生發生爭執，後來陳惠妙也出來，
    就吵成一團。」、「（被告江宏府當時語氣為何?）江先生
    一直推他太太回房間，我不是那麼認識他們，因為主要是江
    太太跟告訴人在吵，我印象中只看到江先生一直推他太太進
    房間。」、「（告訴人如何回應?）告訴人一直在現場跟他
     吵。」、「（被告江宏府有對告訴人出言「怎樣，你想打
    架嗎?好膽奏你來(台語)」否?）沒有。我只知道兩邊罵得很
    凶，但應該沒有講到這種打來打去的話，但時間太久，我記
    不清楚。」、「（被告江宏府有何言語會令人感到危害至生
    命、身體等安全?）我印象中他沒有這樣的表現。」等語，
    是依證人左太和所述，95年10月21日當天主要係陳惠妙與告
    訴人在爭吵，被告江宏府僅係不斷將被告陳惠妙推入房內，
    核與被告江宏府上開所辯相符，則被告江宏府是否確有對告
    訴人為恐嚇之言語，尚有合理之懷疑，且衡情被告江宏府苟
    有出言恐嚇令告訴人心生畏懼，告訴人豈有不即刻離開，反
    而繼續在場與被告陳惠妙爭執之理？且公訴意旨此部分起訴
    之犯罪事實，除告訴人劉盈嫻之單一指訴外，並無其他積極
    之證據足以佐證。揆諸前開規定及說明，此部分自應為被告
    江宏府無罪之諭知。
據上論斷，應依刑事訴訟法第299條第1項前段、第301條第1項，
刑法第28條、第305條、309條第1項、第277條第1項、第55條、
第41條第1項前段、第51條第6款，刑法施行法第1條之1第1項、
第2項前段，中華民國96年罪犯減刑條例第2條第1項第3款、第7
條、第9條，判決如主文。
本案經檢察官郭力菁到庭執行職務。
中    華    民    國    99    年    12    月    22    日
                  刑事第十五庭  法  官  莊書雯
上正本證明與原本無異。
如不服本判決應於收受送達後10日內向本院提出上訴書狀，並應
敘述具體理由；其未敘述上訴理由者，應於上訴期間屆滿後20日
內向本院補提理由書（均須按他造當事人之人數附繕本）「切勿
逕送上級法院」。告訴人或被害人如對於本判決不服者，應具備
理由請求檢察官上訴，其上訴期間之計算係以檢察官收受判決正
本之日期為準。
                                書記官  葉宜玲
中    華    民    國    99    年    12    月    22    日
中華民國刑法第305條
（恐嚇危害安全罪）
以加害生命、身體、自由、名譽、財產之事，恐嚇他人致生危害
於安全者，處 2 年以下有期徒刑、拘役或 3 百元以下罰金。
中華民國刑法第309條
（公然侮辱罪）
公然侮辱人者，處拘役或 3 百元以下罰金。
以強暴犯前項之罪者，處 1 年以下有期徒刑、拘役或 5 百元以
下罰金。
中華民國刑法第277條
（普通傷害罪）
傷害人之身體或健康者，處 3 年以下有期徒刑、拘役或 1 千元
以下罰金。
犯前項之罪因而致人於死者，處無期徒刑或 7 年以上有期徒刑
；致重傷者，處 3 年以上 10 年以下有期徒刑。

司法院資訊處製作；財團法人民間司法改革基金會備份。
